ACORDAO-COMPLETO-2468469

ACÓRDÃO 6312/2021 ATA 12/2021 - SEGUNDA CÂMARA

VISTOS, relatados e discutidos estes autos de tomada de contas especial instaurada pelo então Ministério da Cultura em desfavor de Alan Kardec Epifânio Alves diante da parcial impugnação dos recursos federais repassados sob o valor de R$ 165.608,19 no âmbito do Pronac n.º 10-4164 destinado a realizar o projeto intitulado como "A Exposição, o sítio na internet e o livro: Chumbada - uma viagem em 88 fotos da era Lula" durante o período de 23/11/2010 a 1º/6/2011, tendo o anterior julgamento do feito pelo Acórdão 3897/2019-TCU-Segunda Câmara sido tornado insubsistente pelo Acórdão 10172/2020-TCU-Segunda Câmara em face do provimento ao correspondente recurso de reconsideração;
ACORDAM os Ministros do Tribunal de Contas da União, reunidos em Sessão da 2ª Câmara, ante as razões expostas pelo Relator, em:
9.1. rejeitar parcialmente as correspondentes alegações de defesa oferecidas por Alan Kardec Epifânio Alves;
9.2. fixar o novo e improrrogável prazo de 15 (quinze) dias, nos termos do art. 12, §§ 1º e 2º, da Lei nº 8.443, de 1992, e do art. 202, §§ 2º e 3º, do RITCU, para que Alan Kardec Epifânio Alves comprove, perante o Tribunal, nos termos do art. 214, III, "a", do RITCU, o recolhimento do correspondente débito em favor do Fundo Nacional de Cultura, com a atualização monetária até o efetivo recolhimento, nos termos da legislação em vigor, sob as seguintes condições:
	Data da Ocorrência
	Valor Original (em R$) 

	14/1/2011
	8.000,00

	14/1/2011
	4.054,33

	14/1/2011
	11.160,00

	2/2/2011
	690,00

	2/2/2011
	13.376,00

	4/2/2011
	1.222,00

	21/2/2011
	3.000,00

9.3. informar ao aludido responsável que a liquidação tempestiva do débito, com a incidência apenas da atualização monetária, sanará o processo e permitirá que as suas contas do sejam julgadas regulares com ressalva, dando-lhe quitação, ao passo que, de outra sorte, o não recolhimento da dívida ensejará o julgamento pela irregularidade das contas, com a condenação em débito, não só atualizado, mas, aí, acrescido de juros de mora, além da eventual aplicação de multa legal sob o valor de até 100% do débito atualizado, nos termos do art. 202, §§ 3º e 4º, do RITCU;
9.4. deferir o correspondente pedido formulado à Peça 106 e, assim, autorizar, em caráter excepcional, nos termos do art. 26 da Lei nº 8.443, de 1992, o parcelamento da dívida fixada pelo item 9.2 deste Acórdão em até 72 (setenta e duas) prestações mensais e sucessivas, com a devida atualização monetária e os correspondentes acréscimos legais, esclarecendo ao aludido responsável que a falta de pagamento de qualquer parcela importará no vencimento antecipado do saldo devedor, nos termos do art. 217, § 2º, do RITCU, sem prejuízo das demais medidas legais; e
9.5. enviar a cópia deste Acórdão, com o Relatório e a Proposta de Deliberação, ao aludido responsável, para ciência e adoção das providências cabíveis dentro do prazo assinalado.

Tomada de Contas Especial instaurada pelo então Ministério da Cultura em desfavor de Alan Kardec Epifânio Alves diante da parcial impugnação dos recursos federais repassados sob o valor de R$ 165.608,19 no âmbito do Pronac n.º 10-4164 com o objetivo de realizar o projeto intitulado como A Exposição, o sítio na internet e o livro: Chumbada  uma viagem em 88 fotos da era Lula, durante o período de 23/11/2010 a 1º/6/2011, tendo o anterior julgamento do feito pelo Acórdão 3.897/2019-2ª Câmara sido tornado insubsistente pelo Acórdão 10.172/2020-2ª Câmara em face do provimento ao correspondente recurso de reconsideração

Segunda Câmara

então Ministério da Cultura.

3. Responsável: Alan Kardec Epifânio Alves (CPF XXX.302.151-XX).

13.1. Ministros presentes: Bruno Dantas (Presidente), Augusto Nardes, Aroldo Cedraz e Raimundo Carreiro.
13.2. Ministros-Substitutos presentes: Marcos Bemquerer Costa e André Luís de Carvalho (Relator).

ANDRÉ DE CARVALHO

Trata-se de tomada de contas especial instaurada pelo então Ministério da Cultura em desfavor de Alan Kardec Epifânio Alves diante da parcial impugnação dos recursos federais repassados sob o valor de R$ 165.608,19 no âmbito do Pronac n.º 10-4164 destinado a realizar o projeto intitulado como "A Exposição, o sítio na internet e o livro: Chumbada - uma viagem em 88 fotos da era Lula" durante o período de 23/11/2010 a 1º/6/2011, tendo o anterior julgamento do feito pelo Acórdão 3897/2019-TCU-Segunda Câmara sido tornado insubsistente pelo Acórdão 10172/2020-TCU-Segunda Câmara em face do provimento ao correspondente recurso de reconsideração.
2.	Promovida, desse modo, a restituição do feito ao Ministro-Relator a quo, foram prolatados os despachos acostados às Peças 95 e 102, determinando o retorno do processo à Secex-TCE para a análise, respectivamente, das alegações adicionais de defesa apresentadas no Memorial à Peça 94 e a análise do correspondente pedido apresentado à Peça 101 pelo aludido responsável para o recolhimento do débito sob o superveniente valor de R$ 41.502,33 apurado pela unidade técnica em seu penúltimo parecer.
3.	De todo modo, após a posterior análise derradeira do feito, o Auditor Federal André Kresch lançou o seu parecer conclusivo à Peça 103, com a anuência do dirigente da Secex-TCE (Peça 104) , nos seguintes termos:
" (...)  2. Voltam os autos à Secex-TCE para análise do pedido para o recolhimento à vista (peça 101, p. 2) do débito, 'com isenção de multa e outras penalidades, nos termos do art. 202 do Regimento Interno do TCU' (peça 101, p. 2) .
3. Considerando que o Acórdão 3897/2019-TCU-Segunda Câmara foi tornado insubsistente, entendo que é possível nova análise sobre a aplicabilidade do art. 202 do RI TCU, especificamente os seguintes parágrafos:
'§ 2º Na oportunidade da resposta à citação, será examinada a ocorrência de boa-fé na conduta do responsável e a inexistência de outra irregularidade nas contas.
§ 3º Comprovados esses requisitos e subsistindo o débito, o Tribunal proferirá, mediante acórdão, deliberação de rejeição das alegações de defesa e dará ciência ao responsável para que, em novo e improrrogável prazo de quinze dias, recolha a importância devida
§ 4º Na hipótese do parágrafo anterior, a liquidação tempestiva do débito atualizado monetariamente saneará o processo e o Tribunal julgará as contas regulares com ressalva e dará quitação ao responsável.'
4. A irregularidade remanescente encontra-se resumida no parágrafo 13.12 da página 5 da instrução que constitui a peça 97.
5. Nele, pode-se verificar que a maior parte do débito é resultante de ausência de nexo entre os recursos do projeto e as despesas correspondentes. Apenas com relação ao valor de R$ 13.376,00, a irregularidade resulta de impugnação de despesa irregular, por ter havido pagamento de coquetel, que não estava previsto.
6. Veja-se que o apontamento de ausência de nexo entre recurso e despesa pode encobrir uma irregularidade cometida de boa-fé. Não é uma certeza, mas é uma possibilidade, ou seja, o responsável pode ter realizado pagamentos de forma contrária às normas (saques, cheques emitidos em nome de terceiros etc) , mas de boa-fé. Repito, é uma possibilidade, não uma certeza.
7. Além disso, o pagamento de despesa irregular em coquetel também pode ser considerado de boa-fé, pois não se está falando em desvio de valores, mas no pagamento de uma despesa que se correlaciona com as demais do projeto, não estando, apenas, aprovada pelo concedente.
8. Os dois argumentos acima, isolados, não seriam suficientes para apontar, objetivamente, a boa-fé. Entretanto, analisados em conjunto com a postura do responsável, que compareceu ao processo em todas as oportunidades em que foi chamado, além de se propor a fazer o pagamento à vista, tornam os indícios de boa-fé fortes o suficiente para que seja aplicado o §3º do art. 202 do Regimento Interno do TCU, lembrando que, com esse fundamento, exclui-se a multa e o juros, mas não a correção monetária.
9. Ante o exposto, proponho:
a) fixar, com fundamento nos art. 12, § 1º e 2º, da Lei 8.443/1992, novo e improrrogável prazo de quinze dias para que o Sr. Alan Kardec Epifânio Alves (CPF: XXX.302.151-XX) comprove, perante este Tribunal, o recolhimento aos cofres do Fundo Nacional da Cultura da importância a seguir especificada, atualizada monetariamente, calculada a partir da data discriminada até a data da efetiva quitação do débito:
	Valor original (R$) 
	Data da ocorrência

	8.000,00
	14/1/2011

	4.054,33
	14/1/2011

	11.160,00
	14/1/2011

	690,00
	2/2/2011

	13.376,00
	2/2/2011

	1.222,00
	4/2/2011

	3.000,00
	21/2/2011

Valor total do débito atualizado até 15/3/2021: R$ 72.761,96.
b) dar ciência ao Sr. Alan Kardec Epifânio Alves de que o recolhimento tempestivo da quantia acima indicada, atualizada monetariamente, sanará o processo e resultará na regularidade com ressalva de suas contas. Por outro lado, a ausência dessa liquidação tempestiva levará à irregularidade das contas, com imputação de débito, a ser atualizado monetariamente e acrescido de juros moratórios."
4.	Enfim, por intermédio do Exmo. Sr. Procurador Sérgio Ricardo Costa Caribé, o MPTCU anuiu à aludida proposta da unidade técnica, tendo consignado o seu parecer à Peça 105 nos seguintes termos:
" (...) Trata-se de tomada de contas especial instaurada em decorrência de irregularidades na prestação de contas dos recursos captados com base na Lei 8.313/1991 pelo Sr. Alan Kardec Epifânio Alves, no âmbito do projeto Pronac 10-4164, cujo objeto era 'A Exposição, o sítio na internet e o livro: Chumbada - uma viagem em 88 fotos da era Lula'.
2. A SecexTCE procedeu à citação do responsável para que apresentasse alegações de defesa ou recolhesse aos cofres do Fundo Nacional da Cultura o valor de R$ 119.594,69, em decorrência da não comprovação da boa e regular aplicação desse montante. O Sr. Alan Kardec Epifânio Alves se defendeu por meio dos documentos juntados nas peças 30-31, cujo exame pela unidade técnica resultou em proposta uniforme de julgamento pela irregularidade das contas, reduzindo-se o débito para R$ 105.928,83, e aplicando-se a multa dele decorrente.
3. Irresignado, o responsável opôs embargos de declaração, os quais foram rejeitados conforme Acórdão 11403/2019-TCU-Segunda Câmara. Noutra oportunidade, o Sr. Alan Kardec Epifânio Alves interpôs recurso de reconsideração em face do Acórdão 3897/2019-TCU-Segunda Câmara, cuja apreciação resultou no Acórdão 10172/2020-TCU-Segunda Câmara, que tornou insubsistente a decisão vergastada.
4. O provimento do recurso decorreu da não apreciação de pedido de sustentação oral formulado pelas advogadas do responsável. Após a decisão relativa ao recurso, foi juntado aos autos o memorial na peça 94, objeto de exame pela SecexTCE na peça 97, por meio da qual se propôs, com a anuência do corpo diretivo, julgar as contas irregulares com a aplicação de multa e condenação ao ressarcimento de débito no valor histórico de R$ 41.502,33.
5. Encontrando-se os autos no gabinete de Vossa Excelência, o responsável protocolou a petição na peça 101, pugnando pelo pagamento integral da dívida indicada pela unidade técnica na peça 97, solicitando a exclusão de multa e outras penalidades. Conforme despacho na peça 102, foi determinado o retorno dos autos a SecexTCE para que se manifestasse sobre o pleito, retornando o processo via MPTCU.
6. Conforme proposta na peça 103, em face da boa-fé demonstrada a partir da intenção de restituir o valor de R$ 41.502,33, cogita-se a fixação de novo e improrrogável prazo para que o Sr. Alan Kardec Epifânio Alves recolha o valor do débito atualizado aos cofres do Fundo Nacional da Cultura.
7. A meu ver, o encaminhamento afigura-se adequado.
8. Não obstante a transferência de valores da conta específica para outra de titularidade do responsável, a documentação trazida em sede de recurso, analisada pela Serur na peça 71, bem como o memorial juntado na peça 94, examinado pela SecexTCE na peça 97, permitiram estabelecer nexo de causalidade entre parte dos recursos captados e as despesas realizadas para consecução do objeto.
9. Conforme já havia indicado a Serur na peça 71, p. 12, a jurisprudência deste Tribunal é no sentido de que a movimentação de recursos em conta diversa da específica não constitui, por si só, óbice intransponível à demonstração do nexo de causalidade exigido, sendo possível a comprovação mediante documentação adicional. Nesse sentido, transcrevo enunciado tratando do tema:
'Acórdão 3327/2019-TCU-Primeira Câmara
A não utilização da conta específica do convênio não constitui, por si só, fator impeditivo para que seja reconhecido o nexo de causalidade, desde que o conjunto probatório existente nos autos permita que se faça a correlação necessária para a caracterização do nexo.'
10. Desse modo, por tratar-se de situação que se amolda ao entendimento acima reproduzido e considerando que as análises empreendidas com base na documentação adicional apresentada permitiram identificar pagamentos para os quais é possível estabelecer nexo com os recursos, anuo à sugestão de desconstituir parte do débito objeto da citação, na forma indicada pela SecexTCE.
11. No que se refere à proposta de fixação de novo e improrrogável prazo para devolução do valor, de fato, o responsável empreendeu, desde a fase interna da TCE, esforços na tentativa de afastar as irregularidades motivadoras das glosas. Ademais, a intenção de restituir aos cofres públicos a parcela remanescente deve ser levada em consideração a seu favor, por constituir indicativo da boa-fé do responsável.
12. Por oportuno, menciono enunciado relativo a processo em que, reconhecida a boa-fé do responsável após a interposição de recurso de reconsideração, lhe foi dada nova oportunidade para recolhimento do débito:
'Acórdão 1422/2021-TCU-Primeira Câmara
Em recurso de reconsideração, o reconhecimento da boa-fé do responsável enseja a desconstituição do acórdão recorrido para que lhe seja concedido novo e improrrogável prazo para o recolhimento do débito atualizado monetariamente, sem a incidência dos juros de mora (art. 12, §§ 1º e 2º, da Lei 8.443/1992) .'
13. Assim, tendo em vista o provimento recursal materializado por meio do Acórdão 10172/2020-TCU-Segunda Câmara, a solução indicada pela unidade técnica afigura-se harmônica com o entendimento acima reproduzido, sendo adequada a fixação de novo e improrrogável prazo para recolhimento do débito atualizado monetariamente.
14. Diante do exposto, este membro do Ministério Público de Contas manifesta-se de acordo com a proposta formulada para estas contas especiais."
É o Relatório.

8.1. Gizele Mariel de Faria Ramos (OAB-DF 44.334), representando Alan Kardec Epifânio Alves.

Procurador Sergio Ricardo Costa Caribé.

TOMADA DE CONTAS ESPECIAL. ENTÃO MINISTÉRIO DA CULTURA. PRONAC. PARCIAL IMPUGNAÇÃO DOS DISPÊNDIOS. ACÓRDÃO 3.897/2019-2ª CÂMARA. CONTAS IRREGULARES. DÉBITO. MULTA. RECURSO DE RECONSIDERAÇÃO. AUSÊNCIA DE APRECIAÇÃO DO PEDIDO DE SUSTENTAÇÃO ORAL. ACÓRDÃO 10.172/2020-2ª CÂMARA. CONHECIMENTO DO RECURSO E PROVIMENTO. DECLARAÇÃO DE INSUBSISTÊNCIA DO ACÓRDÃO 3.897/2019-2ª CÂMARA. RESTITUIÇÃO DO PROCESSO AO RELATOR A QUO. NOVOS ELEMENTOS DE DEFESA. PARCIAL COMPROVAÇÃO DOS DISPÊNDIOS. EVIDENCIAÇÃO DA BOA-FÉ. FIXAÇÃO DE NOVO E IMPRORROGÁVEL PRAZO PARA O RECOLHIMENTO DO DÉBITO. EXCEPCIONAL AUTORIZAÇÃO PARA O PARCELAMENTO DA DÍVIDA EM ATÉ 72 PARCELAS MENSAIS CONSUCESSIVAS. DETERMINAÇÃO. COMUNICAÇÃO.

TOMADA DE CONTAS ESPECIAL (TCE)

Secretaria de Controle Externo de Tomada de Contas Especial (Secex-TCE).

Trata-se de tomada de contas especial instaurada pelo então Ministério da Cultura em desfavor de Alan Kardec Epifânio Alves diante da parcial impugnação dos recursos federais repassados sob o valor de R$ 165.608,19 no âmbito do Pronac n.º 10-4164 destinado a realizar o projeto intitulado como "A Exposição, o sítio na internet e o livro: Chumbada - uma viagem em 88 fotos da era Lula" durante o período de 23/11/2010 a 1º/6/2011, tendo o anterior julgamento do feito pelo Acórdão 3897/2019-TCU-Segunda Câmara sido tornado insubsistente pelo Acórdão 10172/2020-TCU-Segunda Câmara em face do provimento ao correspondente recurso de reconsideração.
2.	Como visto, o referido Acórdão 10172/2020-TCU-Segunda Câmara teria declarado insubsistente o Acórdão 3.897/2019 prolatado originalmente pela 2ª Câmara do TCU no sentido de julgar irregulares as contas de Alan Kardec Epifânio Alves para condená-lo em débito sob o valor original de R$ 105.928,83, além de lhe aplicar a subjacente multa prevista no art. 57 da Lei n.º 8.443, de 1992.
3.	Promovida, contudo, a restituição do feito ao Ministro-Relator a quo, foram prolatados os despachos acostados às Peças 95 e 102, determinando o retorno do processo à Secex-TCE para a análise, respectivamente, das alegações adicionais de defesa apresentadas no Memorial à Peça 94 e a análise do correspondente pedido apresentado à Peça 101 pelo aludido responsável para o recolhimento do débito sob o superveniente valor de R$ 41.502,33 apurado pela unidade técnica em seu penúltimo parecer.
4.	De todo modo, após a posterior análise derradeira do feito, a unidade técnica propôs a fixação do novo e improrrogável prazo para o aludido responsável comprovar o efetivo recolhimento do débito sob o valor histórico de R$ 41.502,33; tendo o Parquet especial anuído a essa proposta.
5.	O TCU pode incorporar o parecer da unidade técnica a estas razões de decidir.
6.	Eis que os novos elementos de defesa apresentados por Alan Kardec Epifânio Alves teriam comprovado a parcial aplicação dos recursos federais repassados no âmbito do Pronac n.º 10-4164, não tendo restado demonstrada, todavia, a eventual regularidade dos dispêndios sob o valor histórico de R$ 41.502,33 diante da realização de pagamentos em espécie e em cheques para terceiros, além do pagamento de dispêndios não autorizados no plano de trabalho, em face do transcurso de tempo sem a coleta dos necessários comprovantes pelo aludido responsável.
7.	Bem se vê que, em sintonia, entre outros, com os Acórdãos 1.194/2009 e 3.991/2015, da 1ª Câmara, os Acórdãos 27/2004, 6.235/2013 e 3.223/2017, da 2ª Câmara, e os Acórdãos 11/1997 e 997/2015, do Plenário, a jurisprudência do TCU estaria firmada no sentido da pessoal responsabilidade do gestor pela comprovação da boa e regular aplicação dos recursos federais recebidos mediante convênio ou instrumentos congêneres, submetendo todo aquele que utiliza ou gerencia os recursos públicos ao dever de demonstrar o correto emprego dos valores federais, nos termos dos arts. 70, parágrafo único, e 37, caput, da Constituição de 1988 e do art. 93 do Decreto-Lei n.º 200, de 1967.
8.	Bem se vê, por outro lado, que a unidade técnica teria assinalado a subsistência da boa-fé em prol do aludido responsável diante dos reiterados esforços empreendidos na tentativa de comprovar a boa e regular aplicação dos recursos federais transferidos a partir, por exemplo, da apresentação de diversos comprovantes bancários sobre a efetiva execução física dos itens de serviço, além do superveniente pedido para o efetivo recolhimento do débito sob o valor de R$ 41.502,33, nos termos do art. 202, §2º e 3º, do RITCU.
9.	Em função, contudo, da atual dificuldade financeira enfrentada pelo responsável diante da efetiva redução da atividade econômica provocada pela pandemia do Covid-19, subsistiria a excepcional possibilidade de deferimento do pedido formulado à Peça 106 pelo aludido responsável para o parcelamento da dívida em até 72 prestações em sintonia, assim, com os precedentes fixados pelo TCU a partir, por exemplo, do Acórdão 2395/2017-TCU-Primeira Câmara, e do Acórdão 3542/2015-TCU-Segunda Câmara, buscando adicionalmente resguardar, entretanto, o integral recolhimento do débito.
10.	Diante, portanto, dos elementos de convicção até aqui obtidos neste processo, o TCU pode passar a promover a fixação do novo e improrrogável prazo para o recolhimento do correspondente débito por Alan Kardec Epifânio Alves.
Ante o exposto, pugno pela prolação do Acórdão ora submetido a este Colegiado.
TCU, Sala das Sessões, em tagDataSessao.
Ministro-Substituto ANDRÉ LUÍS DE CARVALHO 
Relator